臺灣彰化地方法院刑事判決　　　　　　　　　　　　　九十年度易字第一六四九號
　　公　訴　人　臺灣彰化地方法院檢察署檢察官
　　被　　　告　甲○○
　　被　　　告　乙○○
右列被告等因背信案件，經檢察官提起公訴（九十年度偵字第四六四七號、第五七七
五號、第五五四八號），本院判決如左：
    主  文
甲○○、乙○○共同為他人處理事務，意圖為第三人不法之利益，而為違背其任務之
行為，致生損害於本人之財產未遂，各處有期徒刑肆月，如易科罰金，各以參佰元折
算壹日。
    事  實
一、甲○○係台中商業銀行埔心分行（以下簡稱台中商銀）經理，負責為台中商銀處
    理貸放款及授信事務，乙○○係全藝營造有限公司（以下簡稱全藝公司）之實際
    負責人。於民國八十八年十二月間，彰化縣政府對「彰化市○○○○道路新闢工
    程」公開招標，全藝公司有意參與競標，惟因資格不符，乃商請具有投標資格之
    文亮營造有限公司（下稱文亮公司）出具名義參加競標，並約定若如期得標，即
    由文亮公司將部分工程轉包予全藝公司承攬，另參與投標時需覓得保證人承擔新
    台幣（下同）一億八千五百萬元履約保證責任之部分，則交由全藝公司負責。乙
    ○○遂於八十八年十二月二十九日，至彰化縣埔心鄉○○路○段二一七號台中商
    銀埔心分行辦公室內，委請甲○○開具證明，由台中商銀擔任文亮公司投標前述
    工程之連帶保證人。甲○○明知其身為台中商銀之經理，受託辦理客戶此類申請
    時，應依該行內部所定授信案件授權辦法進行審核，其中分行經理對於客戶提供
    擔保品申請授信時，僅能於權限內核准二千萬元以內之額度，逾此則應呈報總行
    進行審查，惟甲○○明知乙○○申請案之履約責任高達一億八千五百萬元，並非
    其個案權限內所得核准之範圍，且乙○○雖提出其簽發之支票三張（發票日為八
    十八年十二月二十九日，付款人為台中商銀埔心分行，面額分別為五千萬元，六
    千五百萬元及七千萬元，合計一億八千五百萬元）作為擔保，惟其在台中商銀埔
    心分行之支票存款帳戶內，實際上僅有五千餘萬元（其中五千萬元為向該行之貸
    款核發之款項）之存款，擔保之票據信用明顯不足，惟仍與乙○○基於犯意之聯
    絡，共同意圖為第三人即文亮公司不法之利益，由甲○○違反該行對其業務之委
    任權限，而以台中商銀為保證銀行之名義，開具保證金額為一億八千五百萬元之
    押標金連帶保證書，使台中商銀成為文亮公司承攬招標工程之連帶保證人，並由
    乙○○持該保證書交由文亮公司參加彰化市○○○○道路新闢工程之投標。嗣因
    文亮公司未得標，乙○○於隔日將押標金連帶保證書退還台中商銀埔心分行，方
    使台中商銀免負為文亮公司連帶保證之責任，而未造成台中商銀實質上財產利益
    之損害。
二、案經台灣彰化地方法院檢察署檢察官自動檢舉偵查起訴。
    理  由
一、訊據被告甲○○、乙○○固坦承被告乙○○確於八十八年十二月二十九日至台中
    商銀埔心分行，由經理即被告甲○○同意以台中商銀名義擔任文亮公司之履約保
    證人，保證責任為一億八千五百萬，並出具押標金連帶保證書一份（有該保證書
    附卷足憑），再由乙○○持以作為文亮公司投標文件等情不諱，惟否認有任何背
    信之行為，被告甲○○辯稱：本案係履約保證案，並非向銀行申請貸款，不適用
    台中商銀授信案件授權辦法之規定，且被告乙○○是我分行之優良客戶，信用良
    好，我想他既然開了三張票應該不會跳票，而且我已經與他約定他當日下午三點
    半之前必須把支票存款戶內不足一億八千五百萬之部分補足，但他沒有匯入，我
    也一直找不到他的人云云；被告乙○○辯稱：我告訴被告甲○○，如果支票存款
    戶頭確實不足，再另外通知我，我馬上就會補進去，我的票信很好，資金周轉靈
    活，但遲遲未接到他的通知云云。惟查：
（一）被告甲○○自稱熟知台中商銀授信案件授權辦法之規定內容，依該辦法第二條
      之規定，營業單位經理就同一客戶有擔保品之核貸權限僅有二千萬之額度，有
      該授信辦法在卷可稽，惟本件被告乙○○申請台中商銀作為其工程之履約保證
      人，台中商銀所需承擔的保證責任高達一億八千五百萬元，超出前述二千萬之
      貸放風險甚鉅，被告甲○○身為分行經理，卻辯稱該案為仍在自已之授權範圍
      內，殊難採信。另依台中商銀九十年一月三日（九十）中審查第四十號函文略
      以：「本行對『文亮營造有限公司』押標金保證一案，並無授信之行為，經法
      務部調查局中部地區機動工作組函查本行所轄之埔心分行後，本行派員專案稽
      查後始知為埔心分行前經理甲○○君個人之違規失職行為，該員未依本行正常
      之授信程序將相關之授信文件送請總行核貸，而私自越權予以保證（如附件一
      、二）」，並檢送附件一即台中商銀授信案件授權辦法，及附件二即授信業務
      作業流程圖附於偵卷可稽，足見被告甲○○確係違背上述辦法之授信規定無訛
      。
（二）被告甲○○辯稱被告乙○○所提出之支票三紙（見卷附支票影本），總計面額
      一億八千五百萬元，已足作為充分擔保，且其明知該支票存款戶內僅有五、六
      千萬元，但已與被告乙○○約定應儘速補足等情，雖為被告乙○○所承認，惟
      二人就應於何時補足及尚應補足多少金額等重要約定事項，所述明顯不同，被
      告甲○○於本院調查時供稱：「他說他下午三點半一定會匯進來…我當天有跟
      他約定匯款的時間」，被告乙○○卻於當庭供稱：「我沒有聽到他說三點半要
      匯入」，惟被告乙○○又於本院審理時改稱：「我確實有告訴他，如果金額不
      足的話，要在三點半以前通知我」，前後供詞反覆不一；另查被告甲○○於本
      院調查時供稱：「約十一點多，我有列一張他帳戶內之金額給他看，我有當面
      跟他講差額」，被告乙○○卻供稱：「我告訴他我以三張票作保證…我說看不
      足多少錢，他隨時打電話通知我，我可以補足金額…但他沒有跟我聯絡，或者
      他有跟我聯絡而我沒接到…甲○○當天並沒有列印清單給我看，他只說可能大
      約不足幾千萬」等語，二人所述並不一致，且被告甲○○坦承明知該支票存款
      戶現有存款中，大部分（約五千多萬）均係被告乙○○向台中商銀貸款而來，
      亦非被告乙○○原有之存款，足見被告乙○○於台中商銀埔心分行亦非有雄厚
      之財力可供擔保，惟其竟然相信被告乙○○有能力在三個多小時之時間內將約
      一億二千元之不足資金籌足，而被告乙○○亦辯稱只要一通電話即可以隨時補
      足，卻對於補款方式等重要細節未加約定，並辯稱未接到被告甲○○以電話通
      知需另行繳款，因而未去籌款云云，均有違常情，應認被告二人前述辯詞皆難
      以採信，被告甲○○顯然明知被告乙○○信用不足，仍逾越其權限，而核准由
      台中商銀擔任文亮公司工程投標之連帶保證人。
（三）末查文亮公司並未標得該項投標工程，而由被告乙○○將該連帶保證書返還台
      中商銀等情，業據被告二人自承在案。此外，另有彰化縣政府東外環道路招標
      公告、文亮營造有限公司借款申請書、彰化縣政府八十九年二月十日八九彰府
      營發字第○一五三二一號函所檢附之投標廠商（文亮公司部分）、依招標公告
      六檢附之財務狀況表、工程實績及資格審查表、彰化縣政府八十九年一月十三
      日八八彰府營發字第九七七○號函（主旨：彰化縣東側外環道路新闢工程由工
      信工程股分有限公司得標）等相關資料在卷可稽。綜上各節所述，本件事證明
      確，被告犯行堪予認定。
二、核被告甲○○、乙○○所為，係犯刑法第三百四十二條第二項、第一項之背信未
    遂罪。雖被告乙○○並非為台中商銀處理事務之人，惟其與具有經理身分之被告
    甲○○共同實施犯罪行為，且有犯意之相互聯絡，縱其本身無台中商銀從業人員
    之特定身分，仍應以刑法第三十一條第一項之規定，以共同正犯論處。又被告二
    人已著手於背信行為之實施，惟因文亮公司終未得標而使台中商銀免負保證責任
    ，致損害結果未發生，為未遂犯，依法減輕其刑。爰審酌被告二人之犯罪情節，
    對於金融秩序之負面影響，及否認犯意之犯後態度等一切情狀，各量處如主文所
    示之刑，以示懲戒。末查被告行為後，刑法第四十一條業已於九十年一月四日修
    正，並於九十年一月十日經總統公布，於九十年一月十二日生效，修正前刑法第
    四十一條係規定：「犯最重本刑為三年以下有期徒刑以下刑之罪，而受六月以下
    有期徒刑或拘役之宣告，因身體、教育、職業或家庭之關係，執行顯有困難，得
    以一元以上三元以下折算一日，易科罰金」，修正後則改為：「犯最重本刑為五
    年以下有期徒刑以下之刑之罪，而受六個月以下有期徒刑或拘役之宣告，因身體
    、教育、職業、家庭之關係或其他正當事由，執行顯有困難者，得以一元以上三
    元以下折算一日，易科罰金。但確因不執行所宣告之刑，難收矯正之效，或難以
    維持法秩序者，不在此限。」，經新舊法比較，修正之新法較有利於被告，依刑
    法第二條第一項前段之規定，應適用裁判時之新法，爰各依法諭知易科罰金之折
    算標準，亦附此敘明。
據上論斷，應依刑事訴訟法第二百九十九條第一項前段，刑法第二條第一項前段、第
二十八條、第三十一條第一項、第三百四十二條第二項、第一項、第二十六條前段、
第四十一條第一項前段、罰金罰鍰提高標準條例第一條前段、第二條，判決如主文。
本案經檢察官吳芙如到庭執行職務。
中      華      民      國      九十一      年    七    月      四      日
                                臺灣彰化地方法院刑事第三庭
                                    審判長法官  余  仕  明
                                    法      官  高  文  崇
                                    法      官  黃  玉  齡
右正本證明與原本無異。
如不服本判決，應於判決送達後十日內向本院提出上訴狀( 須附繕本 )。
告訴人或被害人對於判決如有不服具備理由請求檢察官上訴者，其上訴期間之計算係
以檢察官收受判決正本之日期為準。    法院書記官  林  憲  男
中      華      民      國      九十一      年    七    月      八      日
刑法第三百四十二條
為他人處理事務，意圖為自己或第三人不法之利益或損害本人之利益，而為違背其任
務之行為，致生損害於本人之財產或其他利益者，處五年以下有期徒刑、拘役或科或
併科一千元以下罰金。
前項之未遂犯，罰之。
